【裁判字號】    92,上易,420
【裁判日期】    920729
【裁判案由】    詐欺
【裁判全文】
臺灣高等法院臺南分院刑事判決              九十二年度上易字第四二號   Ａ
      上  訴  人  臺灣臺南地方法院檢察署檢察官
      被      告  甲  ○  ○
      選任辯護人  黃  紹  文  律師
右上訴人因被告詐欺案件，不服臺灣臺南地方法院九十年度易字第七五二號中華民國
九十二年三月二十六日第一審判決（起訴案號：臺灣臺南地方法院檢察署八十九年度
偵字第五七○六號），提起上訴，本院判決如左：
      主      文
上訴駁回。
      理      由
一、公訴意旨略以：緣告訴人乙○○（下稱告訴人）於民國八十八年十一月初，在台
    南市○○○街二號住處，召集每會每月活會新台幣（下同）二萬元，已得標會員
    每月則需繳會款二萬三千元，共計三十四會之民間互助會。被告甲○○（下稱被
    告）則參加該互助會二會（即第四會及第九會），詎料其竟意圖為自己不法之所
    有，於八十九年二月五日佯為標會（即第四會），使告訴人陷於錯誤，而交付會
    款六十八萬九千元。甲○○取得會款後，竟推稱：第四會會款經伊讓與被告蔡秀
    鏡（由原審通緝中）收取云云，並交付蔡秀鏡所簽發無法兌現之本票三十二張，
    以資搪塞，嗣因蔡秀鏡逃匿，被告亦推卸責任，否認該筆會款債務，告訴人始知
    受騙，因認被告涉有刑法第三百三十九條第一項之詐欺取財罪嫌云云。
二、本件公訴人認被告涉有右揭犯罪，係以第四會會款係經被告帳戶提示託收，且有
    告訴人指訴為其主要論據。訊據被告對於伊參與告訴人為會首之上開互助會，且
    告訴人給付之第四會會款支票經其提示後入帳之事實坦承不諱，惟堅決否訴有何
    詐欺情事，辯稱：八十九年二月第四會，原雖排定由伊收取會款，但因蔡秀鏡臨
    時要求受讓第四會，在經由告訴人之同意下，乃由蔡秀鏡開立同年三月起至互助
    會結束時應繳之死會會款本票，囑由伊持交告訴人，伊於同年二月七日至告訴人
    所任教之學校，將上開本票交給告訴人，伊並於當日繳交二萬元之活會會款給告
    訴人，同時因伊僅存第九會一會，為方便給付會款，故亦當場開立自同年三月起
    至年底為止，每月二萬元之支票給告訴人，並由告訴人兌領，告訴人亦將會單上
    原本第四會之姓名更改為蔡秀鏡，足見伊與告訴人確有將第四會轉讓給蔡秀鏡之
    合意；又因蔡秀鏡本身也有起會，後來止會後，尚欠陳美惠錢，蔡秀鏡即委託伊
    將本案第四會之會款六十八萬九千元再轉給陳美惠等語。
三、按犯罪事實應依證據認定之，無證據不得推定其犯罪事實。又不能證明被告犯罪
    者，應諭知無罪之判決，刑事訴訟法第一百五十四條、第三百零一條第一項分別
    定有明文。再按刑法第三百三十九條第一項詐欺取財罪之成立，以使用「詐術」
    為其構成要件，且必須被詐欺人因其詐術而陷於錯誤；若其所用之方法不能認為
    詐術，亦不致使人陷於錯誤，即不構成該罪，有最高法院四十六年台上字第二六
    ○號判例可資參照。又按在現行民法債編第二章第十九節之一（合會）於八十九
    年五月五日施行之前，一般民間合會係會首與會員間之債權、債務契約；會員除
    向會首領得標金外，在得標前需按期繳納活會會款，得標後需按期繳納死會會款
    ；會員將其會份讓與第三人，如為活會轉讓，則係債權、債務之轉讓；如係死會
    轉讓，則純係債務之承擔；而無論為活會、死會之轉讓，均涉及債務承擔，依民
    法第三百零一條之規定，非經會首之承認，對於會首不生效力，此有最高法院六
    十七年台上字第三○○八號判例可參（本判例因上開民法新增規定之施行，於九
    十一年一月二十九日經最高法院九十一年度第一次民事庭會議決議不再援用）。
四、經查：
（一）告訴人於八十八年十一月初，在台南市○○○街二號住處，召集每會每月活會
      二萬元，已得標會員每月則需繳會款二萬三千元，共計三十六會（公訴人誤載
      為三十四會）之民間互助會，每月五日為標會日，但各會員的得標順序於起會
      時已事先排定，被告被排定於第四會及第九會得標，蔡秀鏡被排定於第二會、
      第三會（會員洪敦琦為蔡秀鏡之夫）得標等情，業經告訴人及被告於偵審中陳
      述甚明，並有會單一份附卷可稽（見偵查卷第六頁，雖會單上第九會得標會員
      記為張淑貞，第十五會記載為被告，惟告訴人交予被告得標金之支票發票日為
      八十九年七月八日，應係第九會無訛，見原審卷第六六頁），應堪信為真實。
（二）又被告坦承告訴人事先給付之第四會會款六十八萬九千元之支票係經伊提示後
      於伊帳戶兌現乙節，僅辯稱：因蔡秀鏡臨時要求受讓八十九年二月五日之第四
      會，伊於同月七日徵得告訴人同意，即將第四會轉讓予蔡秀鏡，告訴人亦更改
      會單，並收受蔡秀鏡所簽發繳交死會會款之本票等語，則依其所辯，並未否認
      第四會係由其所標得，只是得標後其已將第四會債權債務關係轉讓由蔡秀鏡承
      受；而告訴人亦自承曾收受蔡秀鏡本票之事實，惟稱：係被告硬塞給伊，伊不
      得已才收下，伊並未同意被告將第四會轉讓予蔡秀鏡等語，則告訴人與被告所
      爭執者厥為告訴人究竟有無承認被告將第四會之債務轉由蔡秀鏡承擔乙節，此
      乃二人事後對於被告得標取得會款之後，應由何人繼續負擔第四會死會債務之
      事實認知不同，純屬民事糾葛，難認被告先前「標會」係實施詐術之行為，且
      其行為使告訴人陷於錯誤而交付會款。
（三）又縱使被告於標會之始即打算不履行債務，而「佯為標會」，於得標後故意諉
      稱債務已由蔡秀鏡承擔，並以蔡秀鏡不可能兌現之本票搪塞告訴人，惟其尚須
      取得告訴人之承認，並為充足之證明，始能遂行其取得會款又無庸履行債務之
      意圖；倘若被告得以證明告訴人確有承認第四會之債務由蔡秀鏡承擔乙情，則
      告訴人既已承認，即應自負風險，亦即告訴人之會款債權最終因蔡秀鏡無資力
      而無法獲償實係因告訴人風險評估不足所致，難認被告先前標會取得會款有何
      實施詐術之行為（公訴人亦未敘及被告事後有何使用詐術使告訴人承認蔡秀鏡
      承擔債務而免除被告債務之詐欺得利犯行）；如被告無法證明，上開第四會之
      債權債務關係，即始終存在於被告與告訴人之間，與告訴人之本意相同，被告
      仍負有債務，亦難認被告有何詐欺取財之犯行，況被告早在其向告訴人表示債
      務由蔡秀鏡承擔之前即已取得該第四會之六十八萬九千元會款支票存入其帳戶
      ，此觀之告訴人於本院審理時自承在起會之初即已排定第四會由被告得標，並
      於起會時交付被告會款支票等情至明，則被告取得本案系爭之會款支票，與其
      事後向告訴人表示該會已轉讓予蔡秀鏡無關，蔡秀鏡是否確實承擔會款債務，
      因與被告是否取得會款無涉，自亦不能認係被告所施用之詐術，被告事後拒不
      還款，僅屬民事債務不履行之範疇，與刑事罪責無涉。
五、綜上所述，本件被告於詐欺罪客觀構成犯罪事實之檢驗上，既乏詐術行為之實施
    ，而不成立詐欺罪。此外，復查無其他積極證據足以證明被告有何詐欺之犯行，
    不能證明其犯罪，則原審所為被告無罪之諭知，並無不當。公訴人以原審置被告
    實施詐術「佯為標會」行為不論，偏就事後為掩飾其犯行之交付本票行為大作文
    章等語，指摘原判決不當，依上開說明，難認有理由，應予駁回其上訴。
據上論結，應依刑事訴訟法第三百六十八條，判決如主文。
本案經檢察官王碧霞到庭執行職務。
中    華    民    國      九十二      年      七      月      二十九    日
                                  臺灣高等法院臺南分院刑事第二庭
              審判長法官  黃    崑    宗
                                            法官  林    勝    木
                                            法官  葉    居    正
右正本證明與原本無異。
不得上訴。
                                      法院書記官  陳    嘉    琍
中    華    民    國      九十二      年      七      月      三十      日


司法院資訊處製作；財團法人民間司法改革基金會備份。
